【裁判字號】    89,訴,392
【裁判日期】    901212
【裁判案由】    偽造文書等
【裁判全文】
臺灣士林地方法院刑事判決                          八十九年度訴字第三九二號
    公  訴  人  臺灣士林地方法院檢察署檢察官
    被      告  庚○○
右列被告因偽造文書等案件，經檢察官提起公訴（八十九年度偵續字第三一號、八十
九年度偵字第三０三四號），本院判決如左：
    主  文
庚○○連續行使偽造準私文書，足以生損害於他人，處有期徒刑玖月。
    事  實
一、庚○○原為位於臺北市○○○路五十六號地下一樓之佳益證券公司營業人員，長
    期於公司內召集會員自任會首組成互助會以為籌集資金周轉之用，而於民國八十
    五年五月五日，自任會首召集互助會，並邀集丙○○（參加二會）、乙○○（參
    加二會，其中一會係闕仲明以乙○○名義參加）、吳淑麗、林美秀、甲○○、羅
    素容、戊○○等人入會，會員連同會首分別計有三十七會，約定每月會款為新台
    幣（以下同）一萬元，並採內標制，而於每月五日在上述佳益證券公司內開標，
    詎迄至八十六年年底其已因投資股市失利，負債龐大，業已積欠地下錢莊數百萬
    元，竟基於意圖為自己不法所有之概括犯意，連續於不詳時間及金額，未經丙○○（二會）、乙○○（一會，另一會業經本人標取）、吳淑麗、林美秀、甲○○
    、羅素容、戊○○之同意，擅自冒用渠等名義填寫載有金額及姓名之標單之準私
    文書，冒名投標而得標，使參與該互助會之會員陷於錯誤而交付庚○○會款，足
    以生損害於丙○○、乙○○、林美秀、甲○○、羅素容、戊○○等活會會員。繼
    庚○○為籌集資金清償地下錢莊欠款，並基於同上概括犯意，隱瞞已無能力給付
    會款之事實，復於八十七年四月五日召集成立另一互助會，邀集林美秀等三十七
    會會員參加，連同會首庚○○共計有三十八會，約定每月互助會款為一萬元，每
    月五日採內標制在同上佳益證券公司內開標，致使乙○○等會員陷於錯誤，而參
    與上開互助會，並交付庚○○該戶助會之頭會會款每會一萬元，庚○○因而詐得
    三十八萬元之會款。嗣庚○○仍承同上之概括犯意，隱瞞已無能力給付會款之事
    實，使己○○陷於錯誤而同意其參加互助會，乃先後於八十七年八月十日及同年
    九月五日，再參與己○○所召組有丁○○等人參加之每會二萬元共二十八會及每
    會一萬元共三十二會之互助會各一會，並旋分別於同年十月十日之第三會以標金
    五千元及同年九月二十日之第二會以標金二千八百元標得上開互助會款共六十四
    萬一千元，詐得後均供其清償地下錢莊欠款之用。俟於八十七年十一間，丙○○
    等人因庚○○所召組之八十七年四月五日互助會因庚○○無力給付會款而停標，
    而己○○則至八十八年一月間，因庚○○拒繳會款，且避不見面，始知受騙。
二、案經被害人丁○○、己○○告訴由臺灣士林地方法院檢察署檢察官偵查後起訴。
    理  由
壹、被告有罪部分：
一、訊據被告庚○○固不否認有就八十五年五月五日召組之互助會有冒用丙○○名義
    填寫標單冒標及因從事股票交易失利無法周轉，而於八十六年底開始已有向地下
    錢莊借款，並借款利息高達三十分等情，惟矢口否認有詐欺之犯行，辯稱：伊已
    長期在公司內擔任會首，召集及加入互助會當時經濟情況並無問題，自認為可以
    以薪資等收入支應會款，係後來因無法周轉才倒會，並無詐欺之意云云。經查：
  (一)關於被告於八十五年五月五日所召組之互助會冒標部分：此部分事實，業據證人
    丙○○、乙○○、闕仲明、甲○○、戊○○等人證述明確，且有該互助會會單一
    紙附卷可按。雖被告於本院審理時，辯稱：僅有冒用丙○○之名標取一會云云。
    惟證人丙○○前於本院九十年六月二十一日證稱：我們家人總共參加五會，包括
    我二會、林美秀、吳淑麗、乙○○各一會，八十七年七、八間乙○○有標到會，
    但僅拿到一半的錢，會倒之後，尚有我們家人五會、戊○○、羅素容、甲○○八
    人是活會等語。而同一期日經訊明被告坦承：「（你有無冒丙○○姊妹之名義標
    會？）有，當時我用證人林所稱之八人名義冒標」、「（冒標有無寫標單？）有
    」等語，核與證人丙○○所為證述大致相符，是堪認為被告該次庭訊所為自白係
    屬可採，被告嗣後翻異前詞，顯係意在卸責，不能認為屬實，而渠確有以丙○○
    等八人名義偽造記載姓名、投標金額之標單準私文書，而連續冒名標取會款已足
    以認定。
  (二)關於被告八十七年四月五日召組互助會部分：被告確有於八十七年四月五日召組
    成立前揭互助會為被告所不否認，且有互助會單一紙附卷可按。而被告召組系爭
    互助會並收取會頭錢後，旋於八十七年十一月間停標倒會等情，業經證人丙○○
    、乙○○證述明確，並互核相符。被告雖辯稱：該互助會係因伊要離開公司，經
    與會員商量才停會，並不是倒會云云，然審以：被告自八十六年底開始，業因從
    事股票交易有鉅額之損失，並挺而向高利放款業者借貸，而且利息每十萬元十天
    計息為一萬元，每一百萬元每月利息為三十萬元，渠陸續借款達數百萬元（嗣後
    又改稱為一百餘萬元），依當時之情形，其收入已無法支付錢莊利息等情，為被
    告所自陳，而被告當時之收入，雖被告陳稱除固定薪資外，尚有未報稅之獎金收
    入云云，然並無法提出可供調查之證據方法以實其說，本院去函財政部臺北市國
    稅局士林稽徵所查詢結果，經函覆有關被告八十七年度之申報所得總額為四十八
    萬五千元，核定總額為五十萬七千零三十七元，此有財政部臺北市國稅局士林稽
    徵所九十年三月九日函暨所附所得稅核定通知書、所得稅結算申報書等附卷可按
    ，即被告平均月收入僅約為四萬餘元，顯然即用以支應借款利息尚遠遠不足，是
    時實無按月支付會款之能力要屬無疑，則被告竟隱瞞此等重要事實，仍召集多人
    組成互助會，使會員陷於錯誤而交付首會會款，渠確有施用詐術之行為業足以認
    定，上開辯解為不能採取。
  (三)關於被告參與己○○所召組之互助會二會部分：此部分事實，業據證人己○○、
    丁○○證述詳明，且有互助會會單二紙在卷可佐。訊據被告固不否認為求清償地
    下錢莊利息，而參與此二互助會，並分別於第二會及第三會即以高標金標取等情
    ，然否認有詐欺之犯意，辯稱並沒有想到會倒，本打算以薪資收入支付會款云云
    。惟按民間互助會原為無名契約（民法債編於八十八年四月二十一日修正公布後
    始增列第十九節之一，規範合會會首、會員間之權利義務關係），係民間所習見
    之調度資金方式，參加者之目的，除單純意在儲蓄者外，亦無非急用者周轉或籌
    資理財，此應為參加互助會者所共同認知，是認定被告是否「顯無資力」無法負
    擔定期之會款繳納義務，進而推論被告之詐欺意圖時，雖不能逕以參加合會當時
    有無資力為唯一之論斷依據，應併綜合考量標取會款之時間，及得標之後繳交死
    會會款之情形以為認定。至判斷被告是否有詐欺意圖之時點，應係以是否於互助
    會開始召集之初即無意付款，或參加時即顯無資力而無法負擔會款，竟隱瞞此一
    狀況，致會首陷於錯誤而同意其參加加以認定。本件被告加入己○○所組合會當
    時經濟業已陷入困境已如前述，並為被告所不否認，則其於入會當時顯然並無能
    力支付系爭會款，詎仍隱瞞此等事實而使己○○同意其加入並標取會款，且在當
    時已陷於經濟困境之情況下，又無其他資金來源或償債之規劃，僅略以所謂「打
    算以薪資給付會款」，而事實上如上述伊當時之收入，即使不計入生活資費，亦
    已無力給付借款重利，再加以以渠為會首之合會、參加己○○之合會等會款每月
    總額亦已逾渠每月收入，所收得之會款旋用以支付錢莊之利息，顯然亦無法以所
    謂「以會養會」之方式，用所得之標會所得支應接續之每月應付之會款，被告所
    辯已難認為可採。繼則，衡之常情，即依當時互助會之民事法律關係而言，乃為
    會首與會員間個別之契約關係，若會員標得會款後無資力續付死會會款，會首即
    有墊付之風險，則會首焉有明知某會員顯然無力支付而仍允其入會之理，本件會
    首己○○顯係因被告以刻意隱瞞無資力情事之詐術而陷於錯誤，進而交付會款，
    洵無疑義。
  (四)綜上，本件事證明確，被告犯行洵足認定，應予依法論科。
二、查在紙上，書寫姓名、金額或數字，尚無法瞭解其用意，惟依民間互助會之習慣
    或特約，始足以表示其用意，作為標會之標單，為刑法第二百二十條第一項規定
    之以文書論之準私文書。是被告所為係犯刑法第二百二十條第一項、第二百十六
    條、第二百十條之行使偽造準私文書罪及刑法第三百三十九條第一項之詐欺罪。
    被告偽造會員簽名為偽造私文書之階段行為；其偽造私文書後，持以行使，其偽
    造之低度行為應為行使之高度行為所吸收，只論以行使偽造準私文書罪。被告多
    次行使偽造準私文書及多次詐欺犯行，均時間緊接、手法相若，所犯各為構成要
    件相同之罪名，顯係基於概括犯意反覆為之，應各依連續犯規定論以一罪，並各
    依法加重其刑。其每次冒名標會，詐取多人之財物，係一行為觸犯數罪名，為同
    種想像競合關係，應從一重論處。所犯上開行使偽造私文書、詐欺取財二罪間有
    方法與結果牽連關係，應從一重為行使偽造準私文書罪處斷。公訴人起訴雖僅論
    及被告明知無資力而仍參與己○○所召組之合會二會並高額搶標後倒會之詐欺行
    為，惟前開其餘論罪科刑之被告犯行，與經起訴部分均時間緊接，並均係以籌組
    或參加合會為詐財之方法，所犯為構成要件相同之罪名，顯係基於概括犯意為之
    ，與經起訴之部分有如上為有裁判上一罪之關係，應認為係起訴之效力所及，本
    院自應一併審究。爰審酌被告為求周轉以上開方法取財，對於各會員之損害非輕
    ，及其智識程度、生活狀況、品行並迄今僅賠償被害人部分損害、犯罪後之態度
    等一切情狀，量處如主文所示之刑。至被告以丙○○等人名義偽造之標單，迄今
    因時間已逾三年，業於開標後丟棄，並無證據證明現尚存在，即不能予以宣告沒
    收，應予敘明。
貳、不另為無罪諭知部分：
一、公訴人起訴另論訴被告就八十六年三月五日所召組之互助會部分以甲○○之名義
    冒標，因認涉有行使偽造準私文書及詐欺犯行一節，經核以：
  (一)被告雖於偵查中供稱：「（甲○○標到的錢呢？）我拿去軋錢莊的支票」、「有
    無經甲○○同意？事前沒有，事後我有跟他講我的情形給她聽，她叫我要還錢」
    云云，惟當時亦另陳稱：「（甲○○有無在場標？）沒有，他是打電話託我標的
    」等語，是被告究竟是否未經甲○○授權而擅自以甲○○名義填寫標單投標即有
    疑義。嗣被告於本院調查時，一再陳稱關於八十六年三月五日成立之互助會部分
    ，並未冒用甲○○名義投標等情，本院乃傳喚證人甲○○到庭，亦據陳明：「（
    被告於八十七年十一月十五日當時會是何人標，被告有無告訴你？）沒有，她只
    告訴我得標的標金，我也沒有親自去參加投標」、「（當次的會你有無託被告幫
    你標？）有」等語，核與被告屬陳情節相符，是關於八十六年三月五日所成立互
    助會部分，甲○○確有委託被告代為投標已堪認定，則被告既係受託於甲○○本
    人代為填寫標單投標，即無起訴所指偽造甲○○標單之準私文書之犯行。
  (二)嗣公訴人於審理時論告雖認被告受甲○○委託投標並果而標得後，竟未將會款交
    付甲○○之行為，應構成詐欺犯嫌云云。查民法有關於合會部分法律關係之規定
    ，係於八十八年四月二十一日增訂公布，於該等規定施行前，有關於民間互助會
    之法律關係，通說認為係僅存在於各會員與會首間，會首對於會員有請求交付會
    款之請求權，得標會員對於會首則有請求交付得標會款之請求權，並且於會首將
    所收取之會款交付於得標會員前，得標會員僅對於會首有請求權。參以本件事實
    ，既發生於民法增訂前，即仍應認為有該等法律關係之適用，則本件關於八十六
    年三月五日成立之互助會會員甲○○部分，被告乃經甲○○授權投標並得標，則
    其投標行為並無違法之問題，而其本於會首資格向各會員收取會款，乃依法行使
    其請求權，亦無疑問，至其收取會款後並未轉交得標會員，亦不涉及詐欺或侵占
    之問題，應認為僅屬民事法律關係之債務不履行行為，究難認為有何涉及刑法犯
    罪之問題。
  (三)綜上，關於此一部份被告行為，不能認為構成公訴人所指之行使偽造準私文書或
    詐欺犯行，惟公訴人既以此一部份如構成犯罪，則與其餘行使偽造私文書及詐欺
    行為間構成連續犯之裁判上一罪關係，爰不另為無罪之諭知。
據上論斷，應依刑事訴訟法第二百九十九條第一項前段、刑法第五十六條、第二百二
十條第一項、第二百十六條、第二百十條、第三百三十九條第一項、第五十五條、罰
金罰鍰提高標準條例第一條前段，判決如主文。
本案經檢察官林聰良到庭執行職務
中      華      民      國      九十      年      十二      月  十二    日
                                      臺灣士林地方法院刑事第一庭
                                          法  官  蕭  錫  証
右正本證明與原本無異。
如不服本判決，應於判決送達後十日內，向本院提出上訴狀。
                                          書記官  范  淑  芬
中      華      民      國      九十      年      十二      月   十四   日
附錄本案論罪科刑法條：
刑法第二百二十條第一項：
  在紙上或物品上之文字、符號，圖畫、照像，依習慣或特約，足以為表示其用意之
  證明者，關於本章之及本章以外各罪，以文書論。
刑法第二百十六條：
  行使第二百十條至第二百十五條之文書者，依偽造、變造文書或登載不實事項或使
  登載不實事項之規定處斷。
刑法第二百十條
  偽造、變造私文書，足以生損害於公眾或他人者，處五年以下有期徒刑。
刑法第三百三十九條第一項：
  意圖為自己或第三人不法之所有，以詐術使人將本人或第三人之物交付者，處五年
  以下有期徒刑、拘役或科或併科一千元以下罰金。


司法院資訊處製作；財團法人民間司法改革基金會備份。
